臺灣臺中地方法院刑事判決　
110年度訴字第1544號
公  訴  人  臺灣臺中地方檢察署檢察官
被      告  周聰明



選任辯護人  莊婷聿律師
上列被告因偽造有價證券案件，經檢察官提起公訴（110年度偵
字第24029號），本院判決如下：
    主    文
周聰明無罪。
    理    由
一、公訴意旨略以：被告周聰明與告訴人李伯俊原有生意往來，
    被告因生意資金週轉需要支票貼現，乃向告訴人李伯俊借用
    支票，被告則以其本人之名義或所經營之「瑞韋股份有限公
    司」（下稱瑞韋公司）為發票人與告訴人李伯俊交換簽發之
    支票。詎被告竟意圖供行使之用，於民國109年8月間，對告
    訴人李伯俊謊稱:告訴人李伯俊於109年8月間簽發並交付之
    以㈠合作金庫商業銀行長安分行（下稱合庫銀行）為付款人
    ，發票日109年9月1日、票號:CY0000000、面額新臺幣（下
    同）20萬7,500元；㈡發票日109年9月3日、票號:CY0000000
    、面額24萬6,400元2紙支票（各如附表編號1、2所示，下合
    稱第一組支票）因洗衣遭洗爛，希告訴人李伯俊另行簽發同
    上開面額之支票2紙作為票貼，致告訴人李伯俊陷於錯誤，
    而另行簽發發票日為109年9月1日、票號:CY0000000、面額2
    0萬7,500元及發票日109年9月3日、票號:CY0000000、面額2
    4萬6,400元2張支票（如附表編號3、4所示，下合稱第二組
    支票）交付被告；詎被告竟將告訴人李伯俊第一次交付如附
    表編號1所示支票原發票日由「109年9月1日」變造為「109
    年9月19日」，如附表編號2所示支票原發票日由「109年9月
    3日」變造為「109年9月13日」後，以瑞韋公司帳號0000000
    0000000號帳戶提示而行使之。因認被告所為，係涉犯刑法
    第201條第1項之變造有價證券罪嫌等語。
二、按犯罪事實應依證據認定之，無證據不得認定犯罪事實；不
    能證明被告犯罪或其行為不罰者，應諭知無罪之判決。刑事
    訴訟法第154條第2項、第301條第1項分別定有明文。次按事
    實之認定，應憑證據，如未能發現相當證據，或證據不足以
    證明，自不能以推測或擬制之方法，以為裁判基礎（最高法
    院40年度台上字第86號判決意旨參照）。而認定不利於被告
    之事實，須依積極證據，苟積極證據不足為不利於被告事實
    之認定時，即應為有利於被告之認定，更不必有何有利之證
    據（最高法院30年度上字第816號判決意旨參照）。所謂認
    定犯罪事實之積極證據，雖不以直接證據為限，間接證據亦
    包括在內，然而無論直接或間接證據，其為訴訟上之證明，
    須於通常一般之人均不致有所懷疑，而得確信其為真實之程
    度者，始得據為有罪之認定，倘其證明尚未達到此一程度，
    而有合理之懷疑存在時，自不能以推測或擬制之方法，以為
    有罪裁判之基礎（最高法院76年度台上字第4986號判決要旨
    參照）。 
三、檢察官認被告涉犯刑法第201條第1項之變造有價證券罪嫌，
    無非係以被告於偵查中之供述、告訴人李伯俊於偵訊中之指
    訴、如附表編號1、2所示支票彩色影本2紙，為其主要論據
    。訊據被告固坦承其於上開時間向告訴人李伯俊表示：第一
    組支票因誤投入洗衣機而遭毀損，請告訴人李伯俊再簽發2
    張支票等語，故告訴人李伯俊另簽發第二組支票予其收受，
    其嗣後才發現第一組支票並無毀損。第一組支票之原載發票
    日期嗣經修改為109年9月19日、同年月13日等情，惟堅詞否
    認有何變造有價證券犯行，並辯稱：其長久以來有向告訴人
    李伯俊借用支票並彼此交換支票之習慣，其交付予告訴人李
    伯俊收受支票之發票日期，均會早於告訴人李伯俊簽發予其
    收受之支票所載發票日期約7日。其找到第一組支票後，將
    第一組支票交還予告訴人李伯俊收受。告訴人李伯俊修改第
    一組支票之發票日期並將該組支票交付予其收取後，其再簽
    發如附表編號7、8所示支票（下合稱第四組支票）予告訴人
    李伯俊收受，以資交換，且第四組支票嗣後亦經告訴人李伯
    俊提示兌現等語。被告之辯護人則為被告辯以：被告向告訴
    人李伯俊告知已找到第一組支票後，告訴人李伯俊為了達到
    支票回籠率達80%以上之要求，要求被告將第一組支票繳回
    並自行修改發票日期，被告亦依過往借票習慣另外簽發第四
    組支票予告訴人李伯俊以供交換。告訴人李伯俊之後亦將第
    四組支票兌領成功，足見修改第一組支票所示發票日期行為
    ，係經告訴人李伯俊同意後所為等語。
四、本院之判斷
  ㈠被告因生意週轉、借貸所需，多年來以自己或瑞韋公司名義
    簽發之支票作為擔保，向告訴人李伯俊交換支票使用。被告
    於109年8月間簽發並交付如附表編號5、6所示支票（下合稱
    第三組支票）予告訴人李伯俊收受，告訴人李伯俊則簽發並
    交付發票日期記載為「109年9月1日」、「109年9月3日」第
    一組支票予被告互相交換支票。被告嗣向告訴人李伯俊表示
    ：其誤將第一組支票投入洗衣機清洗而毀損，希告訴人李伯
    俊再簽發與第一組支票面額相同之支票2紙等語，告訴人李
    伯俊因而另行簽發並交付第二組支票予被告收受，以替代作
    為第三組支票之對應。被告不久後向告訴人李伯俊稱：第一
    組支票可以使用了等語，嗣另簽發並交付第四組支票予告訴
    人李伯俊收受。第一組支票所示票載日期則遭人更改為「10
    9年9月19日」、「109年9月13日」。又上開第一、二、三、
    四組支票均經提示兌現之事實，為被告所坦承（見本院卷第
    79、206至207頁），並經證人即告訴人李伯俊於偵訊中指訴
    及本院審理時具結證述明確（見他卷第105至108頁），且有
    如附表所示支票正反面影本8紙（卷頁詳見附表所示）、大
    里區農會110年12月2日里農信字第1100007480號函檢送帳戶
    號碼00000000000000號帳戶之交易明細（見本院卷第97至99
    頁）、臺中商業銀行110 年12月6 日中軍功字第1100225056
    號函檢送支票號碼檢送瑞韋公司支票帳戶之交易明細帳戶基
    本資料、開戶申請書、印鑑卡等相關資料（見本院卷第103
    至118頁）、臺中商業銀行110年12月6日中業執字第1100037
    28 號函檢送帳戶號碼00000000000號發票帳戶之交易明細（
    見本院卷第121至127頁）、合庫銀行長安分行111年3月2日
    合金長安字第1110000440號函檢附歷史交易明細（見本院卷
    第155、159至165頁）各1份在卷可稽，上開事實，堪以認定
    。
  ㈡按告訴人之告訴，係以使被告受刑事訴追為目的，是其陳述
    是否與事實相符，仍應調查其他證據以資審認（最高法院52
    年度台上字第1300號判決意旨參照）。次按被害人之為證人
    ，與通常一般第三人之為證人不侔。被害人就被害經過所為
    之陳述，其目的在於使被告受刑事訴追處罰，與被告處於絕
    對相反之立場，其陳述或不免渲染、誇大。是被害人縱立於
    證人地位具結而為指證、陳述，其供述證據之證明力仍較與
    被告無利害關係之一般證人之陳述為薄弱。從而，被害人就
    被害經過之陳述，除須無瑕疵可指，且須就其他方面調查又
    與事實相符，亦即仍應調查其他補強證據以擔保其指證、陳
    述確有相當之真實性，而為通常一般人均不致有所懷疑者，
    始得採為論罪科刑之依據，非謂被害人已踐行人證之調查程
    序，即得恝置其他補強證據不論，逕以其指證、陳述作為有
    罪判決之唯一證據（最高法院95年度台上字第6017號 判決
    意旨參照）。
  ㈢證人即告訴人李伯俊雖於偵訊中指訴及本院審理時具結證稱
    ：被告未經其同意，擅自將第一組支票原載發票日期「109
    年9月1日」、「109年9月3日」更改為「109年9月19日」、
    「109年9月13日」，其要求被告將第一組支票返還，被告卻
    拒絕返還，並持之行使提示兌付。其若有更改發票日期，一
    定會加蓋印章等語（見他卷第106、107頁、本院卷第181、1
    82、190、191頁）。惟查：
　　⒈證人即告訴人李伯俊於偵訊中陳稱及本院審理時具結證述
      ：其與被告交換票據之習慣為，被告以自己或瑞韋公司名
      義簽發之支票所載發票日期早於其所簽發支票所載之發票
      日期，大約是早3、4日至7日左右。如此做法之用意，係
      其必須先待被告開立支票經提示兌現後，其才願意讓被告
      將其所簽發予被告收受之支票兌現。而被告簽發支票之票
      面金額大多會高於其所簽發支票票面金額約幾十元。被告
      原係以第三組支票交換其所簽發之第一組支票，但後來被
      告向其表示第一組支票洗爛了等語，其才另外簽發第二組
      支票，以與第三組支票相互對應等語（見他卷第106頁、
      本院卷第177至201頁）。參以第三組支票發票日期各為10
      9年8月26日、同年月28日，第二組支票票載發票日期分別
      為109年9月1日、同年月3日乙節，有上開支票影本4份附
      卷可憑（見偵卷第17、19頁、本院卷第55、57頁），足見
      被告交付之支票發票日期，早於告訴人李伯俊簽發之支票
      發票日期6日，核與證人李伯俊上開證述其與被告交換票
      據習慣相符，堪以採信，足徵被告所辯：其用於交換之支
      票發票日均早於告訴人李伯俊所簽發支票發票日期7日等
      語（見他卷第107頁、本院卷第79頁），尚屬有據。觀諸
      第一組支票經修改之發票日期各為「109年9月19日」、「
      109年9月13日」、票面金額則為20萬7,500元、24萬6,400
      元，第四組支票之發票日期則各為「109年9月12日」、「
      109年9月7日」、票面金額各為20萬7,500元、24萬6,400
      元，該2組支票發票日期相差約6、7日，且票面金額相同
      ，依照上開發票發票日期及前述被告與告訴人李伯俊交換
      票據習慣，足徵第一組、第四組支票乃係相互對應，況證
      人李伯俊於本院審理時亦具結證稱：第一組支票是對應第
      四組支票等語甚明（見本院卷第195頁），堪認被告嗣係
      以第四組支票作為第一組支票之擔保。告訴人李伯俊既已
      同意收下第四組支票作為交換，則第一組支票之原載發票
      日期，是否為被告未經告訴人李伯俊同意而自行竄改，即
      有可疑。
　　⒉佐以合庫銀行相關申請核發空白支票規定，客戶應就前次
      核發空白票據回籠率達70%（含）以上暨歷次空白票據回
      籠率加總合計達80%（含）以上，得核發空白支票等情，
      有合庫銀行長安分行111年3月2日合金長安字第111000044
      0號函1份在卷可參（見本院卷第155頁），基此，自不能
      排除告訴人李伯俊為達到上開支票回籠率要求，而不願逕
      行作廢由合庫銀行擔任付款人之第一組支票，而以修改發
      票日期方式繼續使用第一組支票之可能性。且衡情對於發
      票人即告訴人李伯俊而言，將支票發票日期往後延期，亦
      可得到延期付款之好處。則辯護人上開所辯，尚非無據。
      再者，依交易常情，執票人取得支票後，若能越早提示付
      款，對執票人越有保障，尚難認執票人有何違反發票人意
      願而將發票日往後推延之理；另參以本案被告係與告訴人
      李伯俊交換支票，且被告所簽發支票所載發票日均在告訴
      人李伯俊開立支票之前，亦即於通常情形下，相較於告訴
      人簽發支票，被告簽發支票會較早經提示兌現，以保障告
      訴人李伯俊之權益，則在此前提下，將第一組支票發票日
      期延後對於被告應無何利益可言，則被告是否有自行將第
      一組支票之發票日期變造延後之動機，實非無疑。
　　⒊證人即告訴人李伯俊於本院審理時具結證述：第四組支票
      經其提示兌現等語（見本院卷第186、188、196頁），並
      有臺中商業銀行110年12月6日中軍功字第1100225056號函
      檢送支票號碼檢送瑞韋公司支票帳戶之交易明細、帳戶基
      本資料各1份可資佐證（見本院卷第103至118頁），堪認
      第四組支票業經告訴人李伯俊提示兌付完畢。倘若第四組
      支票並非用以供交換第一組支票，告訴人李伯俊何以能將
      第四組支票為付款提示並兌現。是以，自告訴人李伯俊兌
      領第四組支票金額之情形觀之，再參照被告與告訴人李伯
      俊交換票據習慣，益徵修改第一組支票原載發票日期係經
      告訴人李伯俊同意所為，而難認有何未徵得告訴人李伯俊
      同意而變造發票日之情形。又查，證人即告訴人李伯俊於
      本院審理時具結證稱：被告簽發並交付予其收受之其他支
      票，自109年9月17日開始跳票，結果被告於同年月19日依
      然將其簽發之支票拿去提示兌現，一直領到10月初，帳戶
      裡面的錢都遭被告領光了。其就是如此信任被告才遭被告
      詐掉這麼多錢等語（見本院卷第189、190頁），足徵告訴
      人李伯俊認自己之後遭被告背叛並因而受有相當程度財產
      損失，是尚難排除告訴人李伯俊係因前揭原因對被告心生
      不滿，而為不利被告證述之可能性。至於修改發票日期是
      否必定會蓋章為佐證，容屬個人習慣問題，尚難以第一組
      支票之日期經更改而未蓋告訴人李伯俊印章，即逕行推認
      係被告未經告訴人李伯俊而修改發票日期。公訴意旨尚難
      憑採。
  ㈣據此，證人即告訴人李伯俊上開所述第一組支票遭被告變造
    等情，不僅與卷內其他證據多有不符之處，又乏補強證據以
    擔保其指證確有相當之真實性，實難據以作為不利於被告之
    認定，自無從以變造有價證券罪相繩於被告。
  ㈤被告之辯護人固聲請⒈向合庫銀行調取告訴人李伯俊簽發之支
    票號碼CY0000000、CY0000000、CY0000000、CY0000000號支
    票，⒉就第一組支票發票日期「9」、「1」進行筆跡鑑定等
    情（見本院卷第69、80、82頁）。惟查，⒈合庫銀行函覆本
    院以：上述4張支票均未兌現，無支票正本可供參，⒉內政部
    刑事警察局回覆以：阿拉伯數字較簡單，特徵不明顯，無法
    鑑定等語，有本院公務電話紀錄、合庫銀行長安分行111年3
    月2日合金長安字第1110000440號函1份在卷可參（見本院卷
    第93、155頁），是辯護人聲請上開調查證據核無調查可能
    ，且無調查必要，應予駁回，附此敘明。
五、綜上所述，本案尚乏證據證明被告有何變造有價證券犯行，
    被告前開所辯，與卷內事證相符且尚無悖於常理，應屬可採
    。從而，依檢察官所舉證據，尚未達於通常一般之人均不致
    有所懷疑，而得確信其為真實之程度；此外，本院依卷內現
    存全部證據資料，復無其他證據足資認定被告確有檢察官起
    訴之上開犯行，即屬不能證明被告犯罪，依前開說明，自應
    為被告無罪之諭知。
據上論斷，應依刑事訴訟法第301條第1項，判決如主文。
本案經檢察官鄭仙杏提起公訴，檢察官林卓儀到庭執行職務。
中　　華　　民　　國　　111 　年　　4 　　月　　19　　日
　　　　　　　　　刑事第五庭  審判長法  官  唐中興
                                    法  官  黃龍忠
                                    法  官  李怡真
以上正本證明與原本無異。
告訴人或被害人如不服判決，應備理由具狀向檢察官請求上訴，
上訴期間之計算，以檢察官收受判決正本之日起算。
檢察官得上訴。
被告不得上訴。
　　　　                            書記官  林怡君
中　　華　　民　　國　　111 　年　　4 　　月　　20　　日
附表：（時間：民國；金額：新臺幣）
編號 編組 支票票號 發票人 付款人 發票日期欄 票面金額 備註 支票影本卷頁 1 第一組支票 CY0000000 李伯俊 合作金庫商業銀行長安分行 109年9月19日 （原載發票日期為109年9月1日） 207,500元 已提示兌付（本院卷第159頁）。  偵卷第13、15頁 2  CY0000000   109年9月13日 （原載發票日期為109年9月3日。） 246,400元 已提示兌付（本院卷第161頁）。  3 第二組支票 CY0000000 李伯俊  109年9月1日 207,500元 均已提示兌付（本院卷第163、165頁）。  偵卷第17、19頁 4  CY0000000   109年9月3日 246,400元   5 第三組支票 AC0000000 周聰明  臺中市大里區農會 109年8月26日 207,540元 均已經提示兌付（見本院卷第99頁）。 本院卷第55、57頁 6  AC0000000   109年8月28日 246,450元   7 第四組支票 CKA0000000 瑞韋股份有限公司 台中商業銀行軍功分行 109年9月12日 207,500元 均已經提示兌付（見本院卷第105、106頁）。 本院卷第59、61頁 8  CKA0000000   109年9月7日 246,400元